臺灣高等法院臺中分院刑事判決　民國96年度上更(一)字第15號
上　訴　人　臺灣彰化地方法院檢察署檢察官
被　　　告　丙○○
　　　　　　　　　　　5號
上列上訴人因被告偽造文書等案件，不服臺灣彰化地方法院中華
民國92年8月22日第一審判決（民國92年度訴字第5號，起訴案號
：臺灣彰化地方法院檢察署民國91年度偵字第6980號），提起上
訴，經判決後，由最高法院發回更審，本院判決如下：
    主  文
原判決撤銷。
丙○○連續行使偽造私文書，足以生損害於他人，處有期徒刑陸
月，如易科罰金，以銀行佰元（即新臺幣玖佰元）折算壹日。
    事  實
一、丙○○於民國（下同）八十五年六月二十日，未經其丈夫乙○○及妹妹己○○之同意或授權，以乙○○及己○○二人名
    義，參加告訴人丁○○○所籌組之民間互助會各二會，約定
    每人每會新臺幣（下同）一萬元，採內標（起訴書誤載為外
    標）制，含會首在內共計三十九名會員（會期至八十八年八
    月二十日止），丙○○加入互助會後，基於行使偽造私文書
    之概括犯意，分別於八十五年八月二十日及八十五年十一月
    二十日，連續偽造己○○之互助會標單，以標息一千八百元
    及一千七百元標取會款，足以生損害於己○○；又於八十五
    年十月二十日及八十六年一月二十日，偽造乙○○之互助會
    標單，以標息一千九百元及一千八百元標取會款，足以生損
    害於乙○○。嗣因丙○○避不見面，亦未給付會款，經告訴
    人向己○○、乙○○催討會款，查知渠等並未加上開互助會
    ，始知其事。
二、案經被害人丁○○○訴請臺灣彰化地方法院檢察署檢察官偵
    查起訴。
    理  由
一、被告丙○○對於上開事實在偵查中及本院審理時均供認不諱
    ，核與告訴人丁○○○指訴之情節相符，並經證人乙○○、
    己○○於原審證述屬實，且有互助會會員名單附卷可證，罪
    證明確，犯行應可認定。
二、按被告未經乙○○、己○○之同意或授權，以乙○○、己○○之名義參加互助會，並以乙○○、己○○之名義標取會款
    ，自足以生損害於乙○○、己○○，核被告所為，係犯刑法
    第二百十六條、第二百十條、第二百二十條之行使偽造準私
    文書罪。被告偽造私文書後，又持以行使，其偽造之低度行
    為，應為行使之高度行為所吸收。被告先後四次犯行，時間
    相接，犯罪構成要件相同，顯係基於概括犯意，為連續犯，
    應依修正前之連續犯，以一罪論處，並加重其刑（按刑法上
    之連續犯，業經修正公布廢除，並於九十五年七月一日生效
    ，修正後之連續犯罪，採數罪併罰，比較修正前後之法律，
    以修正前之法律有利於被告，自應適用修正前之連續犯）。
    原審疏未詳查，對於被告遽有無罪之諭知，尚有未當。檢察
    官上訴意旨指摘原判決不當，為有理由，應由本院將原判決
    撤銷改判，爰審酌被告犯罪之動機、目的、手段、所生之危
    害及犯罪後之態度等一切情狀，量處以有期徒刑六月，並諭
    知易科罰金之折算標準（按刑法第四十一條之易科罰金折算
    標準，業經於九十年一月十日及九十五年七月一日修正公布
    生效，比較修正前後之法律，以九十年一月十日修正公布生
    效之法律最有利於被告，自應適用九十年一月十日修正公布
    生效之刑法第四十一條第一項規定）。
三、公訴意旨又稱：被告丙○○冒用乙○○、己○○之名義參加
    互助會，又冒用乙○○、己○○之名義分別於八十五年八月
    二十日、八十五年十一月二十日、八十五年十月二十日、八
    十六年一月二十日標取會款，因認為被告丙○○涉嫌刑法第
    三百三十九條第一項之詐欺罪云云。
四、按犯罪事實應依證據認定之，無證據不得認定其犯罪事實，
    刑事訴訟法定有明文。復按所謂認定犯罪事實之證據，係指
    足以認定被告確有犯罪行為之積極證據而言，該項證據自須
    適合於被告犯罪事實之認定，始得採為斷罪資料；又事實之
    認定，應憑證據，如未能發現相當證據，或證據不足以證明
    ，自不能以推測或擬制之方法，以為裁判基礎，最高法院二
    十九年上字第三一０五號、四十年臺上字第八六號判例著有
    明文。又按告訴人之告訴，係以使被告受刑事訴追為目的，
    是其陳述是否與事實相符，仍應調查其他證據以資審認，最
    高法院亦著有五十二年臺上字第一三００號判例可資參照。
    再按刑法第三百三十九條第一項詐欺取財罪之成立要件，以
    意圖為自己或第三人不法所有，以詐術使人將本人或第三人
    之物交付為要件；所謂以詐術使人交付，必須被詐欺人因其
    詐術而陷於錯誤，若其所用方法，不能認為詐術，亦不致使
    人陷於錯誤，即不構成該罪，此最高法院四十六年臺上字第
    二六○號亦著有判例。
五、公訴人認被告涉有上開罪嫌，無非係以被告於偵查中之供述
    、證人乙○○、己○○、告訴人之先生戊○○於偵查中之證
    述，及互助會單一份在卷可稽為其論據。惟訊據被告堅決否
    認有何上揭詐欺取財之犯行，辯稱：因前一次告訴人所招集
    之互助會結束後，由伊頂下先生乙○○及妹妹己○○的會繼
    續參加，伊有告知告訴人要把會單上「乙○○」、「己○○
    」的名字改成伊的名字，但是告訴人說，會單已經印好，不
    用再行更改；又前開會單上「乙○○」、「己○○」名義之
    互助會各二會（共計四會），告訴人知道，實際上係伊所參
    加之會，會款均由伊繳付與告訴人，且因會單上記載「乙○○」、「己○○」，故標會時伊乃在會單上書寫「乙○○」
    、「己○○」之姓名，前開四會之會款，伊均繳付至八十七
    年三月二十日，事後因遭人倒款，經濟困難，才無法續繳，
    伊並無詐欺取財之故意等語。
六、經查：（一）告訴人雖否認被告曾告知，其要將會單上「乙○○」、「己○○」名義之互助會各二會，更改為被告之名
    字一情，惟告訴人於原審訊問時到庭陳明：本件互助會會單
    上所載之「乙○○」、「己○○」各二會，均係被告參加的
    互助會，在我們鄉下，都是隨會員的意思，要用誰的名字參
    加，前開四會均由被告繳付會款至八十七年三月二十日，並
    由被告標取會款，其主觀上認為前開四會，係被告參加的，
    未續繳會款時，會找被告要錢，其並未曾因互助會的事與乙○○、己○○接觸過等語。又告訴代理人戊○○於原審訊問
    時表示：前開互助會沒有底標，會單上所載「乙○○」、「
    己○○」各二會，都是被告以得標金額約一千多元標取會款
    ，與其他會員標取會款的得標金額差不多等語，復於原審審
    理時陳稱：上開四會係被告參加的，會款未續繳後，是找被
    告要錢，因後來被告避不見面，才去找己○○要錢等語。（
    二）而告訴人係於遲至九十年八月十日（距離被告自八十七
    年四月二十日起未續繳會款已逾三年），始分別以乙○○、
    己○○參加互助會未續繳會款為由，向原審法院聲請核發支
    付命令，由原審法院各以九十年度促字第一五九九五、一五
    九九六號民事案件核發支付命令後，經乙○○、己○○二人
    提出異議，由原審法院各以九十年度斗簡字第二七九、二八
    ０號民事案件受理在案，於上開二案件之言詞辯論程序，原
    告（即本案之告訴人）之訴訟代理人李五郎均一致陳稱：實
    際參加互助會之人係丙○○一語明確，原審法院九十年度斗
    簡字第二七九、二八０號二案乃分別以原告（即本案之告訴
    人）自承參加互助會者為丙○○，而判決駁回原告之訴等情
    ，有前揭原審法院九十年度促字第一五九九五、一五九九六
    號卷內之民事聲請支付命令狀、支付命令各二件及原審法院
    九十年度斗簡字第二七九、二八０號卷內之民事異議狀、言
    詞辯論筆錄、民事判決書各二份在卷可佐。（三）是告訴人
    於邀集並同意被告參加互助會之際，即明確知悉，會單所載
    之「乙○○」、「己○○」各二會，實際上均為被告所參加
    ，因而被告標取上開四會之會款，係本於與告訴人間之互助
    會民事法律關係所為，並非被告有何施用詐術之行為所致（
    而其餘會員入會、繳付會款與告訴人，則各係本於渠等與會
    首即告訴人間之互助會民事法律關係，此部分亦難認被告有
    何詐欺之行為）；復衡以被告於八十五年八月二十日、八十
    五年十一月二十日、八十五年十月二十日及八十六年一月二
    十日標取會款之得標金額，均係約一千多元，並未與其他會
    員標取會款之得標金額有所差異，且被告於標得上開四會之
    會款後，仍續繳會款至八十七年三月二十日，此益徵被告於
    入會之初，及標取會款之際，並無為自己不法所有之詐欺取
    財意圖甚明，被告之行為並不該當於刑法上詐欺取財罪之構
    成要件。其詐欺犯罪尚屬不能證明，因公訴意旨認與前開論
    罪科刑部分為牽連犯之裁判上一罪關係，依法不另為無罪之
    諭知。
據上論斷，應依刑事訴訟法第369條第1項前段、第364條、第299
條第1項前段、刑法第216條、第210條、第220條、第2條第1項、
修正前刑法第56條、90年1月10日修正公布生效之第41條第1項前
段、罰金罰鍰提高標準條例第1條前段、第2條判決如主文。
本案經檢察官甲○○到庭執行職務。
中　　華　　民　　國　　96　　年　　2  　月　　 16　　日
            刑事第二庭  審判長法　官  李  璋  鵬
                              法  官  蕭  錦  鍾
                              法  官  胡  森  田
上列正本證明與原本無異。
如不服本判決應於收受送達後十日內向本院提出上訴書狀，其未
敘述上訴之理由者並得於提起上訴後十日內向本院補提理由書（
均須按他造當事人之人數附繕本）。
                              書記官  籃  營  昌
中　　華　　民　　國　　96　　年　　2 　　月　　26　　日
